【裁判字號】    94,訴,3308
【裁判日期】    950523
【裁判案由】    原住民族工作權保障法
【裁判全文】
臺北高等行政法院判決
                                     94年度訴字第03308號
                              .
原      告  國防大學國防醫學院三軍總醫院
代  表  人  甲○○
原      告  國防大學國防醫學院三軍總醫院附設民眾診療服務
            處
代  表  人  乙○○
共      同
訴訟代理人  丙○○ 律師（兼送達代收人）
            吳宗輝 律師
            蘇志淵 律師
被      告  行政院原住民族委員會
代  表  人  瓦歷斯‧貝林（主任委員）
訴訟代理人   丁○○
上列當事人間因原住民族工作權保障法事件，原告不服行政院中
華民國94年9月19日院臺訴字第0940089763號訴願決定，提起行
政訴訟。本院判決如下：
    主  文
訴願決定撤銷。
訴訟費用由被告負擔。
    事  實
一、事實概要：
    原告於民國（下同）90年11月1 日至93年8 月31日期間依政
    府採購法標得政府採購案共計12件（三軍總醫院1 件；民眾
    診療服務處11件），依政府採購法第98條及原住民族工作權
    保障法第12條規定，原告應於履約期間僱用原住民，其人數
    不得低於國內員工總人數百分之一。其僱用原住民人數未達
    前項標準者，應向原住民族就業基金專戶繳納代金。惟原告
    於履約期間91年7 月1 日至93年8 月31日未依法僱足原住民
    ，亦未繳納代金，經核算該期間應追繳代金共計新台幣（下
    同）3,700,752 元整（三軍總醫院計580,272 元整；民眾診
    療服務處計3,120,480 元整）。被告爰以94年2 月21日原民
    衛字第0940005553號函寄送限期繳納通知書，限繳日期為94
    年3 月21日。原告不服，向行政院提起訴願，被告即依訴願
    法第58條第2 項規定，先行重新審查原處分，並以94年8 月
    22日原民衛字第09400246051 號函變更原行政處分，將原告
    應追繳之代金變更為2,841,696 元整（三軍總醫院計497,37
    6 元整；民眾診療服務處計2,344,320 元整）。行政院爰依
    訴願法第77條第6 款規定，以訴願事件行政處分已不存在為
    由，而以94年9 月19日院臺訴字第0940089763號訴願決定不
    受理。原告仍不服，遂向本院提起行政訴訟。
二、兩造聲明：
  (一)原告聲明求為判決：
    1.訴願決定及原處分均撤銷。
    2.訴訟費用由被告負擔。
  (二)被告聲明求為判決：
    1.原告之訴駁回。
    2.訴訟費用由原告負擔。
三、兩造之爭點：
    行政院原住民族委員會原民衛字第09400246051 號函變更原
    處分金額之性質為何？亦即原處分是否因「更正處分」而不
    存在？訴願機關以原處分不存在為由而為不受理之決定，是
    否合法？如訴願決定為合法，則在實體上，始應審查原告所
    屬之「軍聘僱人員」及原告附設民眾診療服務處之「基金聘
    僱人員」是否應列入「進用原住民人數」之計算範圍。
  (一)原告主張之理由：
    1.查行政院院臺訴字第0940089763號決定書，認本案訴願不
      受理，無非以被告業以94年8 月22日原民衛字第09400246
      051 號函，將原告國防大學國防醫學院三軍總醫院追繳原
      住民就業代金580,272 元，更正為497,376 元；原告國防
      大學國防醫學院三軍總醫院附設民眾診療服務處追繳原住
      民就業代金3,120,480 元，更正為2,344,320 元，故而認
      為被告所為原民衛字第0940005553號之行政處分已不存在
      ，依訴願法第77條第6 款規定為不受理之決定。
    2.惟查，稱第2 次裁決，係指行政機關重新為實體上審查並
      有所處置，但並未變更第1 次裁決之事實基礎及規制性結
      論，此等處置乃是一個新的行政處分。在本件訴訟中，被
      告94年8 月22日原民衛字第09400246051 號函，係針對行
      政院院臺訴字第0940089763號訴願案件之答辯，其要難認
      其為一新的行政處分；且該函文之主旨，雖謂「經本會重
      新審查結果，變更原行政處分」，然其說明則指明此為「
      更正」，足見，被告94年8 月22日原民衛字第0940024605
      1 號函，係針對原民衛字第0940005553號函之誤寫、誤算
      所為之更正，故而被告94年8 月22日原民衛字第09400246
      051 號函應屬「重覆處分」而非「第2 次裁決」。職是，
      行政院以訴願法第77條第6 款規定，認訴願事件行政處分
      已不存在，為不受理決定，於法顯有未洽。再者，依「紛
      爭解決一回性」，訴願機關對此變更之行政處分，依法律
      之整體精神，應詢問原告對於變更之行政處分是否續行訴
      願，而非斷然為訴願不受理，要求原告另行提起訴願。
    3.就實體部分：依據行政院人事行政局92年7月3日局力字第
      0920054458號函「行政院所屬各機關（構）學校92年底前
      足額進用原住民對策會議」會議記錄，第5點會議決議：
      （三）議題三：有關「原住民族工作權保障法」第4條第1
      項及第5 條第1 項所列「約僱人員」等5 類人員之具體範
      圍認定一節，其決議如下：…7.另就與會代表所提出之個
      案上具體認定疑義整理如下：…（2）國 防部（含中山科
      學研究院）：以列入「中央政府機關總員額法」之「文職
      」人員為計算基礎，列入軍職預算中之武職人員及軍醫局
      醫護人員、生產作業基金聘僱人員均排除適用。於本案，
      原告所屬之員工加入勞工保險之「軍聘僱人員」屬於「列
      入軍職預算之武職人員」，以及原告附設民眾診療服務處
      適用勞工保險之「基金聘僱人員」亦屬於「軍醫局醫護人
      員」，均應排除於「進用原住民人數」之計算範圍。然而
      ，被告機關卻輕率地以勞保投保人數為計算「進用原住民
      人數」之標準，疏未注意「列入軍職預算之武職人員」及
      「軍醫局醫護人員」雖為勞工保險之保險範圍，但並不列
      入「進用原住民人數」之計算範圍。由此可見，被告機關
      之認事用法有所違誤，原處分即有瑕疵。
    4.綜上所述，請判決如原告訴之聲明云云。
  (二)被告主張之理由：
    1.法令依據︰
     (1)依「政府採購法」第98條規定，得標廠商其於國內員工
       總人數逾100 人者，應於履約期間僱用身心障礙者及原
       住民，人數不得低於總人數百分之二，僱用不足者，除
       應繳納代金，並不得僱用外籍勞工取代僱用不足額部分
       。
     (2)依「原住民族工作權保障法」第12條第1 項規定，依政
       府採購法得標之廠商，於國內員工總人數逾100 人者，
       應於履約期間僱用原住民，其人數不得低於總人數百分
       之一。又同條文第3 項規定，得標廠商進用原住民人數
       未達第1 項標準者，應向原住民族綜合發展基金之就業
       基金繳納代金。
     (3)依「政府採購法施行細則」第107 條第1 項規定，所稱
       國內員工總人數，依身心障礙者保護法施行細則第12條
       第1項 規定辦理，即以勞工保險局、中央信託局所統計
       各級政府機關、公、私立學校、團體及公民營事業機構
       每月1日 參加勞保、公保人數為準；所稱履約期間，自
       訂約日起至廠商完成履約事項之日止。又同條文第2 項
       規定，依政府採購法第98條計算得標廠商於履約期間應
       僱用之身心障礙者及原住民之人數時，各應達國內員工
       總人數百分之一，並均以整數為計算標準，未達整數部
       分不予計入。
     (4)依「政府採購法施行細則」第108 條第1 項規定，得標
       廠商僱用原住民之人數不足者，應於每月10日前依僱用
       人數不足之情形，向原住民中央主管機關設立之原住民
       族就業基金專戶，繳納上月之代金。同條文第2 項規定
       ，代金之金額，依差額人數乘以每月基本工資（15,840
       元）計算；不足1 月者，每日以每月基本工資除以30計
       。
    2.原告依下列理由請求撤銷原處分及訴願決定：
     (1)原告稱行政院94年9 月19日院臺訴字第0940089763號訴
       願決定係依被告94年8 月22日原民衛字第09400246051
       號函，認為被告94年2 月21日原民衛字第0940005553號
       函之行政處分已不存在，爰依訴願法第77條第6 款規定
       為不受理之決定，於法顯有未洽。
     (2)依行政院人事行政局92年7 月3 日局力字第0920054458
       號函「行政院所屬各機關（構）學校92年底前足額進用
       原住民對策會議」會議紀錄（證7）， 第5 點會議決議
       ：（三）議題三：有關原住民族工作權保障法第4 條第1
       項及第5 條第1 項所列「約僱人員」等5 類人員之具體
       範圍認定乙節，其決議7 、（2）如 下：國防部（含中
       山科學研究院）：以列入「中央政府機關總員額法草案
       」之「文職」人員為計算基數（列入軍職預算之武職人
       員及軍醫局醫護人員、生產作業基金聘僱人員均排除適
       用）。據上，原告認被告以勞保投保人數為計算「進用
       原住民人數」之標準，有所違誤。
    3.查被告於94年3 月30日接獲行政院秘書長94年3 月30日院
      臺訴字第0940012847號函送原告訴願書，即依訴願法第58
      條第2 項規定，先行重新審查原處分是否合法妥當。而本
      案經依行政院公共工程委員會、勞工保險局及中央信託局
      等相關機關所提供之查核資料，作實質審查比對後，以被
      告94年8 月22日原民衛字第09400246051 號函變更原行政
      處分，並以94年8 月22日原民衛字第09400246052 號函（
      證8）陳 報行政院。是以，本案經實質審查後，已變更原
      處分之事實基礎而影響於全案情節及其本旨，為訴訟標的
      之法律關係亦已變更，其為一新的行政處分應無疑義。而
      原告指新行政處分其說明內容有「更正」2 字，並不影響
      被告所為實質審查之事實，且於主旨亦已明文指出「答辯
      機關重新審查結果，變更原行政處分」意已明確，不殆言
      矣。綜上，被告變更處分之事實，非如原告所言僅為形式
      審查原處分是否有誤寫、誤算或其他類此之顯然錯誤者之
      情事。因此依據訴願法第77條第6 款規定，認為訴願事件
      之行政處分已不存在，而不予受理，實有理由，應無疑義
      。
    4.又被告追繳原告代金之法令依據為政府採購法第98條及原
      住民族工作權保障法第12條，其係規定依政府採購法得標
      之廠商，於國內員工總人數逾100 人者，應於履約期間僱
      用原住民，其人數不得低於總人數百分之一。而關於國內
      員工總人數，依政府採購法第107 條第1 項規定，依身心
      障礙者保護法施行細則第12條第1 項規定辦理，即以勞工
      保險局、中央信託局所統計各級政府機關、公、私立學校
      、團體及公民營事業機構每月1 日參加勞保、公保人數為
      準。是以，被告計算原告應僱用原住民人數之基礎，係依
      上開規定，以其每月1 日參加勞保、公保人數為準。而原
      告所提行政院人事行政局92年7 月3 日局力字第09200544
      58號函送「行政院所屬各機關（構）學校92年底前足額進
      用原住民對策會議」會議紀錄，其係針對行政院所屬各機
      關（構）學校依原住民族工作權保障法第4 條及第5 條規
      定進用原住民所召開之研商會議。而關於原住民族工作權
      保障法第4 條及第5 條規定，係強制各級政府機關、公立
      學校及公營事業機構應比例進用約僱人員等5 類人員，其
      與原住民族工作權保障法第12條規定之適用對象及範圍均
      不同。是以，原告所持上開見解與依據未盡允洽，故上開
      置辯顯無理由。
    5.綜上所述，原處分及訴願決定並無違誤，請判決如被告答
      辯之聲明等語。
    理  由
一、按訴願法第77條第6 款規定，訴願事件行政處分已不存在者
    ，應為不受理之決定。所謂行政處分已不存在，係指行政處
    分全部撤銷而言，如被告於訴願進行中就訴願內容重新審查
    而同意變更原行政處分，訴願機關仍應進行實體之審議，不
    能以行政處分不存在為由為不受理之決定。又主張負擔處分
    違法侵害權利或法律上利益所提起之訴願，旨在藉由訴願除
    去負擔處分所規制之不利法律關係，對人民所造成之權利或
    法律上利益之侵害狀態，其所重者乃該不利之法律關係，而
    非該負擔處分之行政處分書。因而，提起訴願後，如原處分
    機關基於同一事實關係所生公法爭議作成之另一處分書 (以
    下稱他處分書)， 而減輕受處分人之負擔，由於然該他處分
    書並未將原處分書所形成不利於人民之法律關係完全解除，
    即令有所減輕，原處分書所形成不利人民之法律關係仍有部
    分繼續存在，不能謂原行政處分不存在，而要求訴願人另行
    對他處分書提起訴願，亦即訴願程序並不因他處分書之作成
    而失其訴願之合法性。據此，訴願法第77條第6 款所稱之「
    行政處分已不存在」，在提起訴願後，原處分機關對原處分
    有所變更情形，應解為限於原行政處分不利於人民部分全部
    撤銷，未存有不利於人民之內容為限。
二、按行政機關得將違法行政處分轉換為與原處分具有相同實質
    及程序要件之其他行政處分，行政程序法第116 條第1 項前
    段定有明文。查本件被告以原告等承包政府採購案，未依政
    府採購法第12條及原住民族工作權保障法第12條規定，於履
    約期間足額僱用原住民，而以94年2 月21日原民衛字第0940
    005553號函原告等，應追繳代金共計3,700,752 元整（三軍
    總醫院計580,272 元整；民眾診療服務處計3,120,480 元整
    ），嗣因原告提起訴願，被告重新審查後，再以94年8 月22
    日原民衛字第09400246051 號函轉換原行政處分，將原告應
    追繳之代金變更為2,841,696 元整（三軍總醫院計497,376
    元整；民眾診療服務處計2,344,320 元整）。則依前開說明
    ，其第2 次處分書實是第1 次處分書之轉換內容，第1 次處
    分書所形成之不利原告法律關係，在金額2,841,696 元範圍
    內仍存在，原告不服之公法上爭議，在金額2,841,696 元範
    圍內仍存在，不得以原行政處分不存在而認原告之訴願不合
    法。
三、又鑑於訴願法第1 條第1 項及行政訴訟法第4 條第1 項規定
    ，訴願機關對於行政處分審查之範圍，包括原處分是否不當
    或違法，而行政法院對於撤銷之訴得審查者僅限於行政處分
    是否違法，至原處分是否不當，則不與焉，故訴願機關對於
    受處分人提起訴願，如應為實質審查而不為實質審查，即無
    異剝奪受處分人之訴願利益，則訴願決定即屬違法。本件原
    處分機關所為第1 次行政處分在金額2,841,696 元範圍內既
    仍屬存在，乃訴願機關竟以該處分已不存在為由，而為不受
    理之決定，自非合法，應由本院將訴願決定撤銷，著由訴願
    機關就原處分為實質之審查，另為適法之決定。又訴願決定
    程序既非合法，本院予以撤銷，實體之部分自無庸再予審酌
    。
據上論結，本件原告之訴為有理由，爰依行政訴訟法第98條第3
項前段，判決如主文。
中    華    民    國    95    年     5    月   23     日
                  第四庭審判長法  官  鄭忠仁
                              法  官  林育如
                              法  官  畢乃俊
上為正本係照原本作成。
如不服本判決，應於送達後20日內，向本院提出上訴狀並表明上
訴理由，如於本判決宣示後送達前提起上訴者，應於判決送達後
20日內補提上訴理由書（須按他造人數附繕本）。
中    華    民    國    95    年     5    月   23     日
                              書記官  陳可欣


司法院資訊處製作；財團法人民間司法改革基金會備份。
